臺灣高等法院民事判決
111年度上易字第281號
上  訴  人  武韡    


            楊雪娥  


被  上訴人  謝月容  
訴訟代理人  陸正康律師
            郭展瑋律師

上列當事人間請求排除侵害等事件，上訴人對於中華民國110年1
1月19日臺灣臺北地方法院108年度訴字第2484號第一審判決提起
上訴，本院於111年11月23日言詞辯論終結，判決如下：
    主      文
上訴駁回。
第二審訴訟費用由上訴人負擔。
    事實及理由
一、被上訴人主張：伊於102年2月間因買賣而登記為臺北市○○區
    ○○段○○段000○00000地號等土地（下合稱系爭土地，各別以
    地號稱之）之所有權人（權利範圍各為23/30）。上訴人武
    韡（下逕稱其名）所有門牌號碼臺北市○○區○○街000巷00號1
    樓建物（下稱崇德街房地）占用系爭土地增建圍牆、雨遮、
    鐵門、排水管等增建物（詳如臺北市松山地政事務所《下稱
    松山地政所》土地複丈成果圖《下稱附圖》之B1、B2所示）；
    上訴人楊雪娥（下逕稱其名，與武韡合稱上訴人）所有門牌
    號碼臺北市○○區○○街00巷00號4樓之1建物（下稱富陽街房地
    ）占用505-1號土地增建鐵窗、雨遮、冷氣及其雨遮等增建
    物而無權占用系爭土地或其上方空間（詳如附圖G1、G2、G3
    所示），妨礙伊就系爭土地所有權之行使，爰請求上訴人拆
    除並騰空返還占用之系爭土地。又系爭土地103-108年度之
    土地申報地價依序為每平方公尺新臺幣（下同）4萬1,920元
    （103、104年度）、5萬5,360元（105、106年度）、5萬2,0
    80元（107、108年度），且該地鄰近文教設施，附近交通堪
    稱便捷，生活機能良好，依土地法第97條第1項規定，上訴
    人所受相當於租金之不當利益以系爭土地申報總價之年息10
    ％為據，應屬適當等情。上訴人自應給付自本件起訴日即108
    年6月13日起回溯5年，至其騰空返還之日止相當於租金之不
    當得利等情，爰民法第767條第1項前段、中段、第821條及
    第179條之規定，求為命：㈠武韡應將坐落系爭土地上如附圖
    B1、B2所示之增建圍牆及雨遮、鐵門、圍牆上的排水管等增
    建物拆除、騰空返還予被上訴人及全體共有人。㈡武韡應給
    付被上訴人24萬6,516元，及其中1萬9,964元部分自起訴狀
    繕本送達翌日起，其中22萬6,552元部分自109年9月22日起
    ，均至清償日止，按年息5％計算之利息；並自起訴狀繕本送
    達翌日起至騰空返還之日止，按月給付被上訴人4,259元。㈢
    楊雪娥應將坐落505-1地號土地上如附圖G1、G2、G3所示之
    鐵窗4個、雨遮4個、冷氣及其雨遮2個，及排水管等增建物
    拆除、騰空返還予被上訴人及全體共有人。㈣上訴人楊雪娥
    應給付被上訴人6萬0,474元，及其中1萬9,964元部分自起訴
    狀繕本送達翌日起，其中4萬0,510元部分自109年10月14日
    起，均至清償日止，按年息5％計算之利息；並自起訴狀繕本
    送達翌日起至騰空返還之日止，按月給付被上訴人1,045元
    （原審為被上訴人一部勝訴一部敗訴之判決，上訴人聲明不
    服，提起上訴，未繫屬本院部分不予贅述）。並答辯聲明：
    上訴駁回。
二、上訴人則以：系爭土地已因都市計畫劃設為道路用地，屬公
    共設施保留地，歷年來均係供作道路使用之情形，地面已劃
    有機車停車格，地下並設有污水管線，應認上開土地已因時
    效成立公共地役權關係而為既成道路。自伊等取得房地所有
    權以來，均無地主出面爭執該地之使用情形，被上訴人之配
    偶高良福係從事不動產營造業，具有高度不動產專業知識及
    經驗，被上訴人於102年間購置系爭土地時，應已知悉系爭
    土地被使用或占用之狀況及為道路用地之情形，卻仍願意購
    買，且未曾向伊等提出異議，顯已默示同意伊等繼續使用，
    迄今始藉故興訟向伊請求相當於租金之不當得利，實有權利
    濫用之嫌，亦有違誠信原則。楊雪娥另以：伊已於110年9月
    30日將如附圖所示G3部分之增建物全數拆除，剩餘部分則僅
    係暫時性使用505-1地號土地上空約20公尺高之位置，而非
    持續性、永久性以固定之定著物占用該地或其上空，尚難認
    有對被上訴人所有權之圓滿行使造成妨害，故請求伊拆除該
    等增建物並無理由云云，資為抗辯。並上訴聲明：㈠原判決
    廢棄。㈡被上訴人在第一審之訴及假執行之聲請均駁回。
三、本院之判斷
　㈠按所有人對於無權占有或侵奪其所有物者，得請求返還之；
    對於妨害其所有權者，得請求除去之；各共有人對於第三人
    ，得就共有物之全部為本於所有權之請求；但回復共有物之
    請求，僅得為共有人全體之利益為之，民法第767條第1項前
    段、中段、第821條分別定有明文。被上訴人於102年2月21
    日以買賣為原因登記為系爭土地之所有權人，有系爭土地登
    記第一類謄本可稽（見原審卷㈠第23-25頁）。武韡所有崇德
    街房地如附圖B1、B2所示之增建物、楊雪娥所有富陽街房地
    如附圖G1、G2、G3所示之增建物占用系爭土地或其上方空間
    ，且楊雪娥已於110年9月30日將如附圖G3所示之增建物拆除
    完畢等情，業據原審至現場履勘並請松山地政所測量各該設
    備、管線銜接進入系爭土地位置繪製附圖確認明確，並有現
    場各該管線與設備照片、崇德街146巷20號附近衛生下水道
    管線圖資、原審109年6月22日勘驗筆錄、松山地政所109年8
    月12日北市松地測字第1097015152號函文所附土地複丈成果
    圖（即附圖）附卷可稽（見原審卷㈠第215-221、341-343，
    原審卷㈡第273-287、293、341-351、413-421頁），且有楊
    雪娥提出之拆除工程完工後照片以及其與施工廠商於110年1
    0月5日聯絡完工收訖工程款之LINE對話為據（見原審卷㈢第2
    99-301頁），為兩造所不爭執，堪信為真實。
　㈡上訴人抗辯：系爭土地為道路用地，被上訴人購買系爭土地
    前應先確認有無地上物影響其權利，伊等使用系爭土地將近
    數十餘年，從無人爭執該地使用情形，應依法成立公用地役
    關係云云；經查：　
　⒈按憲法第15條關於人民財產權應予保障之規定，旨在確保個
    人依財產之存續狀態行使其自由使用、收益及處分之權能，
    並免於遭受公權力或第三人之侵害，俾能實現個人自由、發
    展人格及維護尊嚴。而公用地役關係乃私有土地而具有公共
    用物性質之法律關係，與民法上地役權之概念有間，久為我
    國法制所承認。既成道路成立公用地役關係，首須為不特定
    之公眾通行所必要，而非僅為通行之便利或省時；其次，於
    公眾通行之初，土地所有權人並無阻止之情事；其三，須經
    歷之年代久遠而未曾中斷，所謂年代久遠雖不必限定其期間
    ，但仍應以時日長久，一般人無復記憶其確實之起始，僅能
    知其梗概（例如始於日據時期、八七水災等）為必要。至於
    依建築法規及民法等之規定，提供土地作為公眾通行之道路
    ，與因時效而形成之既成道路不同，非本件解釋所指之公用
    地役關係，乃屬當然（司法院釋字第400號解釋理由書參照
    ）。是依據前開解釋理由書可知，公用地役關係乃私有土地
    而具有公共用物性質之法律關係，亦即私法上所有權人之所
    有物在國家或行政主體所設定之公共目的範圍內負有公法上
    之供役性，因容忍公眾使用之義務致特別犧牲其財產上之利
    益；如依建築法規留設之法定空地、建築基地內通路、開放
    空間等，即不可能成立公用地役關係，合先敘明。
　⒉查系爭土地使用分區為第三種住宅區，領有63使字第1751號
    使用執照，係建築基地內的保留地，非都市計畫道路範圍，
    其位於臺北市信義區富陽街55巷之巷弄道路，其上已劃設多
    個公共機車停車格，以及道路側溝，其下並有設置衛生下水
    道管線（污水下水道）等情，經原審至現場履勘並請地政機
    關測量查明，並有臺北市政府工務局新建工程處108年11月2
    7日北市工新養字第1083121954號回函暨所附臺北市政府民
    政局104年4月1日北市民治字第10431015500號函文與8公尺
    以下道路、鄰里公園及公有空地相關資料（原審卷㈡第171-1
    76頁）、同處108年11月27日北市工新養字第10800114871號
    函（原審卷㈡第177-178頁）、同處108年11月27日北市工新
    養字第10800114872號函（原審卷㈡第179頁）、臺北市建築
    管理工程處108年12月30日北市都建使字第1083276626號函
    暨所附63使字第1751號使用執照與相關圖說影本（原審卷㈡
    第223-233頁）、原審109年6月22日勘驗筆錄、松山地政所
    所繪製附圖在卷可證（見原審卷㈡第341-351、413-421頁）
    。揆諸前開說明，可知系爭土地與公用地役關係成立與否無
    涉，上訴人此部分抗辯，顯屬無據。又縱系爭土地之現況為
    可供不特定多數人通行之巷弄道路，亦非供上訴人搭蓋違建
    物之用，且被上訴人未曾禁止上訴人通行，業據被上訴人陳
    述在卷（見本院卷第259頁）。上訴人搭蓋供其自身使用之
    增建物而主張公用地役關係，難以憑採，其無權占用被上訴
    人土地，至為明確。
　㈢上訴人再抗辯：伊等權利應受民法第796條第1項規定之保護
    ，被上訴人行使權利應受民法第796條之1之限制云云，惟查
    ：
　⒈按土地所有人建築房屋非因故意或重大過失逾越地界者，鄰
    地所有人如知其越界而不即提出異議，不得請求移去或變更
    其房屋；土地所有人建築房屋逾越地界，鄰地所有人請求移
    去或變更時，法院得斟酌公共利益及當事人利益，免為全部
    或一部之移去或變更；但土地所有人故意逾越地界者，不適
    用之，固為民法第796條第1項本文、第796條之1第1項所明
    定。惟前開規定立法意旨係為保護房屋之完整性與經濟價值
    ，避免因拆除、移去或變更房屋時，損害房屋結構，使房屋
    喪失使用價值，造成越界之土地所有人損失過鉅，而連帶影
    響社會經濟，方於土地所有人並非故意逾越地界之情形，例
    外規定鄰地所有人不得請求移去或變更其房屋，且於民法第
    796條第1項但書、第2項規定越界之土地所有人應支付償金
    ，且得請求土地所有人以相當之價額購買越界部分之土地及
    因此形成之畸零地，並於第796條之1第1項之情形亦準用之
    ，以衡平雙方利益。是以，倘土地所有人係於所建房屋整體
    之外，故意越界加建房屋或其他增建物，該等增建物又未附
    合成為原建房屋之重要結構或受房屋所依附，則鄰地所有人
    請求拆除，無礙於原建房屋之整體利用價值，即無該條規定
    之適用。
　⒉查武韡所有崇德街房地增建圍牆、雨遮、鐵門、圍牆上排水
    管，占用系爭土地如附圖B1、B2所示部分土地；楊雪娥所有
    富陽街房地增建鐵窗2個、雨遮2個、冷氣及其雨遮2個，占
    用505-1地號土地如附圖G1、G2所示部分土地及其上方空間
    ；其等上開之增建均係從房屋主建物牆面向外增建牆面占地
    ，屬房屋主結構外之增建物，且其增建部分之上方是以鐵皮
    或塑膠波浪板覆蓋遮雨，又未附合成為原建房屋之重要結構
    或受房屋所依附，將之拆除不影響原建房屋主結構安全性與
    利用價值等情，業經原審到現場勘驗，有現場照片與109年6
    月22日勘驗筆錄附卷可參（見原審卷㈠第33、37、215-221頁
    ，原審卷㈡第273-287、341-351頁），揆諸前開說明，自與
    民法第796條第1項、民法第796之1條之規定有間，上訴人此
    部分抗辯亦無理由。況縱有民法第796第1項本文、第796條
    之1第1項本文之情形，然依第796條第1項但書、第2項及第7
    96條之1第2項之規定，占用人就所有人所造成之損害，應支
    付償金或以相當價額購買越界土地，惟上訴人至今分文未付
    ，僅欲無償使用他人之土地，遑論向被上訴人價購土地，實
    無足採。
　㈣上訴人又抗辯：被上訴人之配偶高良福係從事不動產營造業
    ，具有高度不動產專業知識及經驗，被上訴人於102年間購
    置系爭土地時，應已明知系爭土地之現況作為道路、停車格
    及水溝使用而無法為建築利用，價值甚低。且其購入系爭土
    地後，長期沒有提出異議或要求拆除，顯已默示同意伊等占
    用之，迄今始向伊請求拆除及相當於租金之不當得利，顯係
    刻意購買畸零地逼迫伊等高價購買。被上訴人行使權利係以
    損害他人為目的，有違誠信原則，有權利濫用之嫌云云；楊
    雪娥另以：伊房屋在4樓，其所架設、增建之物並不影響被
    上訴人實際土地之使用云云；惟為被上訴人所否認，經查：
　⒈按權利之行使，不得違反公共利益，或以損害他人為主要目
    的；行使權利，履行義務，應依誠實及信用方法，民法第14
    8條定有明文。當事人行使權利，雖足使他人喪失利益，而
    茍非以損害他人為主要目的，即不在該條所定範圍之內（最
    高法院45年臺上字第105號判例參照）。又前述民法第148條
    第1項所稱權利之行使，不得以損害他人為主要目的者，係
    指行使權利，專以損害他人為目的之情形而言，若為自己之
    利益而行使，縱於他人之利益不無損害，然既非以損害他人
    為主要目的，即無該條項規定之適用（最高法院79年度台上
    字第2768號判決意旨參照）。又按所謂默示之意思表示，係
    指依表意人之舉動或其他情事，足以間接推知其效果意思者
    而言，若單純之沉默，則除有特別情事，依社會觀念可認為
    一定意思表示者外，不得謂為默示之意思表示。是以，意思
    表示固有明示及默示之分，前者係以言詞、文字或其他習用
    方法直接表示其意思之謂，後者乃以其他方法間接的使人推
    知其意思，而默示之意思表示與單純之沉默有別，單純之沉
    默，除經法律明定視為已有某種意思表示外，不得遽以認定
    為表示行為。
　⒉查系爭土地為被上訴人102年間所購得，惟遭上訴人及原審共
    同被告李黃阿乍等6人所占用，其訴請其等拆屋還地後，可
    將系爭土地與鄰地土地合併開發使用，其經濟效益包括基地
    面積增加、允建建築面積增加、允建容積樓地板面積增加等
    ，亦可捐贈抵稅或再變價出售，尚非無經濟利益，難認被上
    訴人訴請拆屋還地，係以損害他人為主要目的。雖系爭土地
    現況有道路側溝，並設置污水下水道管線，有臺北市政府工
    務局水利工程處108年11月28日北市工水下字第1086052016
    號函、臺北市政府工務局衛生下水道工程處108年12月3日北
    市工衛東字第1083055814號函可按（見原審卷㈡第181、185-
    188頁），然此乃建築物基於衛生之必要，依建築技術法規
    所為必要排水系統之設備，就被上訴人而言，其對系爭土地
    之權利不因此受有影響；至於臺北市政府停車管理工程處劃
    設機車停車格之行政處分是否適法，則為另一問題，此均無
    從合理化上訴人無權占用被上訴人所有之系爭土地，更非上
    訴人占用系爭土地之合法權源。再按土地所有權，除法令有
    限制外，於其行使有利益之範圍內，及於土地之上下，如他
    人之干涉，無礙其所有權之行使者，不得排除之，民法第77
    3定有明文。楊雪娥所有富陽街房地雖位於4樓，然其增建部
    分仍屬505-1號土地之上方延伸，自屬侵害被上訴人之權益
    ，楊雪娥此部分所辯，亦無可採。又被上訴人單純之沉默而
    未為制止，尚未生任何法律效果，自非默示同意上訴人占用
    系爭土地，上訴人復未舉證被上訴人已同意其等使用系爭土
    地之行為，自難認被上訴人有默許同意上訴人使用系爭土地
    之默示意思表示。
　⒊復審酌上訴人所增建之增建物均非原建房屋的重要結構，且
    大部分設施性質上均係可以遷移，且上訴人未舉證證明拆除
    增建物與遷移管線工程對其有何重大損害，被上訴人持有系
    爭土地完整性之利益顯然大於上訴人拆除與遷移工程所需工
    程費用，揆諸上開⒈之說明，難認被上訴人提起本件請求屬
    專以損害他人為目的的權利濫用，其行使權利請求上訴人拆
    除增建物，亦無違背誠信原則可言。
　㈤武韡於言詞辯論終結後再提出新攻擊防禦方法，且未同時將
    繕本送予被上訴人（見本院卷第359頁），其主張前地主方
    齡玉出售系爭土地予被上訴人前，未先通知伊，違反土地法
    第104條第1項之規定，依同條第2項規定該買賣契約及本件
    訴訟應予撤銷，並聲請傳喚證人方齡玉云云。按當事人在第
    二審訴訟程序不得提出新攻擊或防禦方法。但對於在第一審
    已提出之攻擊或防禦方法為補充者、如不許其提出顯失公平
    者，不在此限，民事訴訟法第447條第1項本文定有規定。經
    查，上訴人於本件言詞辯論終結後始具狀主張上情，並聲請
    再開辯論程序傳喚證人方齡玉，顯為延滯訴訟，難認有據。
    又武韡並非系爭土地之共有人，亦非地上權人、典權人、承
    租人，顯無上開土地法所規定之權利可行使。況，按各共有
    人，得自由處分其應有部分；共有人出賣其應有部分時，他
    共有人得以同一價格共同或單獨優先承購。民法第819條第1
    項、土地法第34條之1第2項固有明文。另按土地法第34條之
    1第4項僅規定共有人出賣共有土地之應有部分時，他共有人
    得以同一價格共同或單獨優先承購，並未如同法第104條第2
    項後段設有出賣人未通知優先承買人而與第三人訂立買賣契
    約書，其契約不得對抗優先購買權人之規定；故該條項之優
    先承購權係指他共有人於共有人出賣其應有部分時，對該共
    有人有請求以同樣條件訂立買賣契約之權而言，此項優先購
    買權屬債權性質，故共有人倘違反法律規定將其應有部分出
    賣與他人，已依法取得所有權時，他共有人不得主張該買賣
    為無效而塗銷其依法所為之登記（最高法院83年度台上字第
    220號民事判決意旨參照）。堪認此優先購買權屬債權性質
    ，縱有違反亦不影響買受人依法取得之權利，是武韡此部分
    抗辯亦無理由，附此敘明。
　㈥有關相當於租金之不當得利之計算：
　⒈按無法律上之原因而受利益，致他人受損害者，應返還其利
    益；雖有法律上之原因，而其後已不存在者，亦同，民法第
    179條定有明文。而無權占有他人不動產，可獲得相當於租
    金之利益，此為社會通常之觀念。本件被上訴人為系爭土地
    之共有人之一，權利範圍各為23/30，上訴人各以所有增建
    物無權占有系爭土地如附圖B1、B2、G1、G2、G3所示部分，
    另楊雪娥於原審辯論終結前已經自行拆除占有如附圖G3所示
    部分之增建物等情，均已如前述，則上訴人因此受有相當於
    租金之利益，並致被上訴人受有損害。被上訴人依上開規定
    請求上訴人給付相當於租金之不當得利，應予准許。
　⒉又城市地方土地之租金，以不超過土地申報價額年息10％為限
    ，土地法第105條、第97條第1項定有明文。所謂土地申報價
    額，依土地法施行法第25條規定，係指法定地價。所謂法定
    地價，依土地法第148條規定，係指土地所有人依土地法所
    申報之地價。依平均地權條例第16條規定，土地所有權人未
    於公告期間申報地價者，以公告地價80％為其申報地價。另
    就基地租金之數額，除以基地申報地價為基礎外，尚須斟酌
    基地之位置，工商業繁榮之程度，承租人利用基地之經濟價
    值及所受利益等項以為決定（最高法院68年台上字第3071號
    裁判參照)。又公寓大廈基地之用益，係平均分散於各樓層
    ，故不當得利之計算應以無權占用坐落之土地面積乘以土地
    所有人應有部分等因素，除以系爭公寓登記樓層數計算（臺
    灣高等法院暨所屬法院99年法律座談會民事類提案第27號參
    照）。經查：
　⑴有關系爭土地申報價額年息之審酌：
　　系爭土地所處信義區富陽街21巷17號、富陽街55巷、崇德街
    146巷20號之位置，鄰近文教設施有國立臺灣大學、國立臺
    北教育大學、臺北醫學大學、喬治工商、臺北市立和平高級
    中學、臺北市立芳和實驗國民中學等，附近並有臺北大安運
    動中心以及臺鐵松山車站、捷運六張犁站、麟光站等重要公
    共運輸設施，且有基隆路高架道路等重要道路經過等情，業
    據原審到現場勘驗查明，有原審109年6月22日勘驗筆錄、現
    場照片、地圖在卷可證（見原審卷㈠第31-39、67-69、215-2
    21頁，原審卷㈡第273-287、341-351頁），堪信系爭土地位
    處交通便捷、生活機能良好之區域。綜合審酌上情，本院認
    相當於租金之不當得利，應以土地申報地價年息8％計算為適
    當。上訴人主張應以申報地價年息3％計算租金，難認公允，
    不足採信。
　⑵又公寓大廈基地之用益，係平均分散於各樓層，與占用全部
    平面土地而完全排除其他人使用土地、獨占全部土地使用收
    益之情形並不相同。而楊雪娥所有之富陽街房屋為登記4層
    樓之建築物，武韡所有之崇德街房地位則於1樓，有建物登
    記公務用謄本附卷可按（見原審卷㈠第85-87、53-55頁），
    楊雪娥以所有富陽街房屋增建物占有如附圖G1、G2、G3所示
    部分土地，及武韡以所有崇德街房地之增建物占有如附圖B1
    所示部分土地，均非獨占505-1地號土地使用收益，此經松
    山地政所現場測量確認。依上開說明，則楊雪娥、武韡分別
    占用505-1號土地所受之利益應以其等所有之增建物投影505
    -1號土地之面積除以登記樓層數即4層加以計算。至武韡所
    有崇德街房地位之增建物占有505地號土地如附圖B2所示部
    分，並未與他樓層共同占用，而係由其單獨占用，該部分無
    權占用致被上訴人所受損害自應由武韡單獨賠償。則就505-
    1地號土地所得向楊雪娥、武韡分別請求相當於租金之不當
    得利，應為占用期間日數/該年度總日數×當期申報地價×占
    用面積×年息×23/30（即505-1地號土地被上訴人應有部分比
    例，下同）÷4（層樓）計算（元以下四捨五入，下同）；就
    505地號土地所得向武韡請求相當於租金之不當得利，應為
    占用期間日數/該年度總日數×當期申報地價×占用面積×年息
    ×23/30為計算基礎。
　⑶被上訴人請求起訴前5年內相當於租金之不當得利及應按月給
    付租金之計算：
　　查系爭土地103年至109年間歷年之申報地價分別為每平方公
    尺4萬1,920元（103年至104年）、5萬5,360元（105年至106
    年）、5萬2,080元（107至108年）、5萬3,120元（109年1月
    至今）等情，有系爭土地地價第一類謄本在卷可佐（見原審
    卷㈢第133-135頁）。並依前⑴、⑵所審酌系爭土地申報價額之
    年息與多層樓公寓大廈基地之用益分散之特性，則：
　①楊雪娥應給付被上訴人自103年6月14日起至108年6月13日止
    （即起訴前5年）相當於租金之不當得利為1萬2,093元（計
    算詳如附表一所示）。又楊雪娥已於110年9月29日自行拆除
    占有505-1地號土地如附圖G3所示部分之增建物，其占用部
    分僅餘附圖G1、G2等情，業如前述。則被上訴人請求自起訴
    狀繕本送達翌日起算按月給付相當租金之不當得利金額如附
    表一所示；另原審未審酌109年1月之申報地價已變更為5萬3
    ,120元，仍以107至108年之申報地價5萬2,080元為基礎，計
    算109年1月1日起至110年9月29日止按月給付之不當得利數
    額，固有不當；然被上訴人就此部分未上訴爭執，是被上訴
    人所得請求楊雪娥按月給付相當於租金之不當得利仍為原審
    附表四之七所為認定即209元。
　②武韡則應給付被上訴人自103年6月14日起至108年6月13日止
    （即起訴前5年）相當於租金之不當得利8萬3,972元，及自
    起訴狀繕本送達翌日即108年7月18日起至108年12月31日止
    、自109年1月1日起至騰空返還之日止分別按月給付被上訴
    人1,451元、1,480元（計算分別詳如附表二所示）；又原審
    關於武韡無權占有505地號土地如附圖B2所示部分，未審酌
    該部分土地係由武韡單獨占有，而仍以樓層分散認定武韡就
    505地號土地所應給付相當於租金之不當得利僅為1/4，且未
    審酌109年1月之申報地價已變更為5萬3,120元，仍以107至1
    08年之申報地價5萬2,080元為基礎，計算109年1月1日起至
    騰空返還止按月給付之不當得利數額，固有不當；然被上訴
    人就此部分亦未上訴聲明不服，是被上訴人所得請求武韡給
    付相當於租金之不當得利仍為原審附表四之五所為認定，即
    自103年6月14日起至108年6月13日止相當於租金之不當得利
    為4萬9,304元（11,556＋37,748＝49,304），及自108年7月18
    日起至騰空返還之日止按月給付852元（200＋652＝852）。
　⑷至於上訴人抗辯：被上訴人取得系爭土地所有權後，刻意累
    積租金數額，時隔數年方起訴主張權利，怠於行使權利，亦
    有過失，應免除或減輕其等上開不當得利返還金額云云。按
    損害之發生或擴大，被害人與有過失者，法院得減輕賠償金
    額，或免除之，民法第217條第1項固有明文；惟本件被上訴
    人並非侵權行為之被害人，其所請求者係上訴人應返還相當
    於租金之不當得利，顯與上開規定有間。且所謂與有過失，
    須被害人之行為助成損害之發生或擴大，就結果之發生為共
    同原因之一，行為與結果有相當因果關係，始足當之。被上
    訴人從未允許上訴人使用系爭土地，何來與有過失？且被上
    訴人起訴後，上訴人明知其所搭蓋之增建物占用被上訴人土
    地，訴訟過程中租金數額亦持續累積中，不但未主動拆除B1
    、B2、G1、G2之增建物並返還系爭土地，仍持續無償占用系
    爭土地，甚至至二審仍在爭執其具有使用權源、未侵害被上
    訴人權利，抗辯被上訴人購買土地時應自行確認土地狀況云
    云，可見被上訴人之起訴行為尚無法遏止上訴人繼續占用系
    爭土地獲得不當得利，上訴人前開所辯，自不足取。　
  ⒊從而，武韡無權占有系爭土地如附圖B1、B2部分，上訴人楊
    雪娥無權占有505-1地號土地如附圖所示G1、G2、G3部分（G
    3部分僅計算至110年9月29日），被上訴人依民法第179條規
    定，請求上訴人給付如原判決附表四之五、四之七所示之5
    年不當得利金額暨其利息與按月給付相當租金之不當得利，
    洵屬正當；逾此範圍之請求，則不應准許。　　
四、綜上所述，被上訴人依民法第767條第1項前段、中段規定，
    請求上訴人應分別拆除如附圖B1、B2、G1、G2所示土地之增
    建物，並將所占用部分土地騰空返還；並依民法第179條之
    規定，請求上訴人應分別給付如原判決附表四之五、四之七
    之5年不當得利金額暨其利息與按月給付相當租金之不當得
    利，即屬有據，應予准許。從而原審為上訴人敗訴之判決，
    並無不合。上訴論旨指摘原判決不當，求予廢棄改判，為無
    理由，應駁回上訴。
五、本件事證已臻明確，兩造其餘之攻擊或防禦方法及所用之證
    據，經本院斟酌後，認為均不足以影響本判決之結果，爰不
    逐一論列，附此敘明。
六、據上論結，本件上訴為無理由，依民事訴訟法第449條第1項
    、第78條，判決如主文。
中　　華　　民　　國　　111 　年　　12　　月　　14　　日
                  民事第二十二庭
                      審判長法  官  張靜女
                            法  官  范明達
                            法  官  葉珊谷
正本係照原本作成。
不得上訴。
中　　華　　民　　國　　111 　年　　12　　月　　14　　日
　　　　　　　　　　　　　
　　　　　　　　　　　　　  書記官  陳玉敏　　　　　　　　　　　　　　
附表一：
本院計算關於上訴人楊雪娥不當得利部分（新臺幣：元）
 ㈠起訴前5年請求不當得利之計算式：占用期間日數/該年度總日數×當期申報地價×占用面積×年息×23/30（即505-1地號土地被上訴人應有部分比例，下同）÷4（層樓）（元以下四捨五入，下同） ㈡起訴狀繕本送達翌日後請求按月給付不當得利之計算式：當期申報地價×占用面積×年息÷12×23/30÷4（樓層）       請求期間  當期申報地價/㎡ 占用面積（㎡） 年息 不當得利金額  起日 迄日     起訴前5年 103年6月14日 103年12月31日 41,920元 3.14 8% 1,111元  104年1月1日 104年12月31日 41,920元 3.14 8% 2,018元  105年1月1日 105年12月31日 55,360元 3.14 8% 2,665元  106年1月1日 106年12月31日 55,360元 3.14 8% 2,665元  107年1月1日 107年12月31日 52,080元 3.14 8% 2,507元  108年1月1日 108年6月13日 52,080元 3.14 8% 1,127元 合計      12,093元 按月給付 108年7月30日 108年12月31日 52,080元 3.14 8% 209元  109年1月1日 110年9月29日 53,120元 3.14 8% 213元  110年9月30日 至騰空返還之日止 53,120元 1.39 8% 94元 

附表二：
本院計算關於上訴人武韡不當得利部分（新臺幣：元）
 505地號土地部分： ㈠起訴前5年請求不當得利之計算式：占用期間日數/該年度總日數×當期申報地價×占用面積×年息×23/30（即505-1地號土地被上訴人應有部分比例，下同）（元以下四捨五入，下同） ㈡起訴狀繕本送達翌日後請求按月給付不當得利之計算式：當期申報地價×占用面積×年息÷12×23/30 505-1地號土地部分： ㈠起訴前5年請求不當得利之計算式：占用期間日數/該年度總日數×當期申報地價×占用面積×年息×23/30÷4（樓層） ㈡起訴狀繕本送達翌日後請求按月給付不當得利之計算式：當期申報地價×占用面積×年息÷12×23/30÷4（樓層）       請求期間  當期申報地價/㎡ 占用面積（㎡） 年息 不當得利金額  起日 迄日     占用505地號土地部分起訴前5年所生不當得利 103年6月14日 103年12月31日 41,920元 3 8% 4,248元  104年1月1日 104年12月31日 41,920元 3 8% 7,713元  105年1月1日 105年12月31日 55,360元 3 8% 10,186元  106年1月1日 106年12月31日 55,360元 3 8% 10,186元  107年1月1日 107年12月31日 52,080元 3 8% 9,583元  108年1月1日 108年6月13日 52,080元 3 8% 4,306元 占用505-1地號土地部分起訴前5年所生不當得利 103年6月14日 103年12月31日 41,920元 9.8 8% 3,469元  104年1月1日 104年12月31日 41,920元 9.8 8% 6,299元  105年1月1日 105年12月31日 55,360元 9.8 8% 8,319元  106年1月1日 106年12月31日 55,360元 9.8 8% 8,319元  107年1月1日 107年12月31日 52,080元 9.8 8% 7,826元  108年1月1日 108年6月13日 52,080元 9.8 8% 3,516元 合計      83,970元 占用505地號土地部分按月給付 108年7月18日 108年12月31日 52,080元 3 8% 799元  109年1月1日 至騰空返還之日止 53,120元 3 8% 815元 占用505-1地號土地部分按月給付 108年7月18日 108年12月31日 52,080元 9.8 8% 652元  109年1月1日 至騰空返還之日止 53,120元 9.8 8% 665元 


原判決附表四之七：
楊雪娥應給付之不當得利
系爭505-1地號土地部分：       　 本院准許原告就系爭土地請求不當得利金額之計算：（一）起訴前五年內總額之計算式＝Σ占用期間日數/該年度總日數×當期申報地價×占用面積×年息×原告應有部分比例23/30÷4（層樓）【元以下四捨五入】。（二）起訴後按月請求每月金額之計算式＝當期申報地價×占用面積×年息÷12×原告應有部分比例23/30÷4（層樓）【元以下四捨五入】。      　       　       　 占用期間（民國）  當期申報地價（新臺幣元/㎡） 占用面積（㎡） 年息 不當得利金額（新臺幣元） 　 起日 迄日     　 103年6月14日 103年12月31日 41,920 3.14 8% 1,111 　 104年1月1日 104年12月31日 41,920 3.14 8% 2,018 　 105年1月1日 105年12月31日 55,360 3.14 8% 2,665 　 106年1月1日 106年12月31日 55,360 3.14 8% 2,665 　 107年1月1日 107年12月31日 52,080 3.14 8% 2,507 　 108年1月1日 108年6月13日 52,080 3.14 8% 1,127 合計 　 　 　 　 　 12,093 　　       　 請求期間  當期申報地價（新臺幣元/㎡） 占用面積（㎡） 年息 每月不當得利金額（新臺幣元/月） 　 起日 迄日     按月請求 108年7月30日 110年9月29日 52,080 3.14 8% 209 按月請求 110年9月30日 至騰空返還之日止 53,120 1.39 8% 94 

項目 金額（新臺幣/元） 五年不當得利總計（各地號金額加總） 12,093 108年7月30日至110年9月29日按月請求總計（各地號金額加總） 209 110年9月30日起至騰空返還之日止按月請求總計（各地號加總） 94 

原判決附表四之五：
武韡應給付之不當得利
系爭505地號土地部分：       　 本院准許原告就系爭土地請求不當得利金額之計算：㈠起訴前五年內總額之計算式＝Σ占用期間日數/該年度總日數×當期申報地價×占用面積×年息×原告應有部分比例23/30÷4（層樓）【元以下四捨五入】。㈡起訴後按月請求每月金額之計算式＝當期申報地價×占用面積×年息÷12×原告應有部分比例23/30÷4（層樓）【元以下四捨五入】。      　       　       　 占用期間（民國）  當期申報地價（新臺幣元/㎡） 占用面積（㎡） 年息 不當得利金額（新臺幣元） 　 起日 迄日     　 103年6月14日 103年12月31日 41,920 3 8% 1,062 　 104年1月1日 104年12月31日 41,920 3 8% 1,928 　 105年1月1日 105年12月31日 55,360 3 8% 2,547 　 106年1月1日 106年12月31日 55,360 3 8% 2,547 　 107年1月1日 107年12月31日 52,080 3 8% 2,396 　 108年1月1日 108年6月13日 52,080 3 8% 1,076 合計 　 　 　 　 　 11,556        　 請求期間  當期申報地價（新臺幣元/㎡） 占用面積（㎡） 年息 每月不當得利金額（新臺幣元/月） 　 起日 迄日     按月請求 108年7月18日 至騰空返還之日止 52,080 3 8% 200 

系爭505-1地號土地部分：       　 本院准許原告就系爭土地請求不當得利金額之計算：㈠起訴前五年內總額之計算式＝Σ占用期間日數/該年度總日數×當期申報地價×占用面積×年息×原告應有部分比例23/30÷4（層樓）【元以下四捨五入】。㈡起訴後按月請求每月金額之計算式＝當期申報地價×占用面積×年息÷12×原告應有部分比例23/30÷4（層樓）【元以下四捨五入】。      　       　       　 占用期間（民國）  當期申報地價（新臺幣元/㎡） 占用面積（㎡） 年息 不當得利金額（新臺幣元） 　 起日 迄日     　 103年6月14日 103年12月31日 41,920 9.8 8% 3,469 　 104年1月1日 104年12月31日 41,920 9.8 8% 6,299 　 105年1月1日 105年12月31日 55,360 9.8 8% 8,319 　 106年1月1日 106年12月31日 55,360 9.8 8% 8,319 　 107年1月1日 107年12月31日 52,080 9.8 8% 7,826 　 108年1月1日 108年6月13日 52,080 9.8 8% 3,516 合計 　 　 　 　 　 37,748 　       　 請求期間  當期申報地價（新臺幣元/㎡） 占用面積（㎡） 年息 每月不當得利金額（新臺幣元/月） 　 起日 迄日     按月請求 108年7月18日 至騰空返還之日止 52,080 9.8 8% 652 

項目 金額（新臺幣/元） 五年不當得利總計（各地號金額加總） 49,304 按月請求總計（各地號金額加總） 852